【裁判字號】    92,重訴,249
【裁判日期】    921209
【裁判案由】    詐欺等
【裁判全文】
臺灣臺中地方法院刑事判決                        九十二年度重訴字第二四九號
    公  訴  人  臺灣臺中地方法院檢察署檢察官
    被      告  戊○○
                庚○○
                壬  ○
                丁○○
                申○○
    右四人共同
    選任辯護人  張柏山律師
右列被告因詐欺等案件，經檢察官提起公訴（八十九年度偵字第二三四五號），本院
判決如左：
    主  文
戊○○、庚○○、壬○、丁○○、申○○均無罪。
    理  由
一、公訴意旨略以：被告戊○○與億眾實業股份有限公司總經理丑○○（丑○○部分
    另結）共同於民國八十一年間，在台中市○○路中興巷興建「新陽明山別墅」社
    區，明知資力不足無法完成該社區之興建，且無完成興建之意願，竟基於意圖為
    自己不法所有之犯意聯絡，製作文宣廣為宣傳，使人誤信為有財力完成興建，並
    交屋使用，而分別於八十一年十一月二十三日、二十四日、三十日、十二月一日
    及八十二年二月四日，出售編號Ｄ１、Ｃ１６、Ｃ１５、Ｃ１、Ｄ２（門牌依序
    為中興巷三號、十五弄十三號、十五號、十六號、中興巷五號）之預售屋予辰○○、癸○○、辛○○、巳○○、乙○○、丙○○（原名朱月秀）等人，並簽訂房
    屋、土地預定買賣合約書等文件，前開承購戶亦依約按期繳付款項與被告戊○○
    及丑○○，被告戊○○及丑○○並於八十四年六月間，向台灣土地開發信託股份
    有限公司台中分公司（下稱台開公司台中分公司）申請建築融資，復於八十四年
    八月間轉為分戶貸款經核准撥款。詎丑○○竟於取得上述貸款後逃逸無蹤，而該
    社區之興建亦未繼續，致工程進度嚴重落後，尚有多處公共設施及各戶屋內之地
    磚、樓梯、廚具、衛浴設備、門窗未施作，另水、電、瓦斯等管路亦均未完成，
    承購戶根本無法住進使用，該分戶貸款卻已核撥，承購戶必須負清償貸款本息責
    任，造成辰○○、癸○○、辛○○、巳○○、乙○○、丙○○等承購戶損害至鉅
    。又被告庚○○、壬○、丁○○、申○○及楊榮章（已死亡，另由檢察官為不起
    訴處分確定）分別為台開公司台中分公司之經理、襄理、領組、辦事員及副理，
    均為受台開公司台中分公司委託處理事務之人，於八十四年八月間，其等受理丑
    ○○申請所承建之「新陽明山別墅」社區之分戶貸款時，經派員實地勘查該社區
    之興建工程，明知公共設施及各戶屋內部分均有多處尚未完工無法居住使用，竟
    基於意圖損害台開公司利益之犯意聯絡，未詳實評估借戶債信、償債能力、還款
    財源及建物是否已達可使用之程度等因素，僅憑台中市政府業經核發使用執照為
    由，即於八十五年二月十四日撥款予丑○○，而不顧前述承購戶之強力反對，嚴
    重違背基於台開公司之利益處理事務之任務，台開公司亦因前開承購戶等人無法
    正常繳納本息而受有新台幣（下同）一億九千五百六十五萬元之損失（此部分損
    失金額係以庚○○、壬○、丁○○、申○○等人核准並撥付該社區共三十六戶分
    戶貸款之總額計算，丑○○涉嫌以前述承購戶以外之人頭戶向台開公司台中分公
    司申辦分戶貸款獲取利益部分，另由檢察官偵辦中）。經辰○○、癸○○、辛○○、巳○○、乙○○、丙○○提出告訴，因認被告戊○○涉有刑法第三百三十九
    條第一項之詐欺取財罪嫌；被告庚○○、壬○、丁○○、申○○涉有同法第三百
    四十二條第一項之背信罪嫌等語。
二、按犯罪事實應依證據認定之，無證據不得認定犯罪事實，刑事訴訟法第一百五十
    四條第二項定有明文。而所謂認定犯罪事實之證據，係指足以認定被告確有犯罪
    行為之積極證而言，該項證據自須適合於被告犯罪事實之認定，始得採為斷罪資
    料。本件公訴人認被告戊○○涉有刑法第三百三十九條第一項之詐欺取財罪嫌；
    被告庚○○、壬○、丁○○、申○○涉有同法第三百四十二條第一項之背信罪嫌
    ，無非以告訴人辰○○、癸○○、辛○○、巳○○、乙○○、丙○○之指訴，及
    卷附房屋、土地預定買賣合約書、告訴人申辦貸款之借款申請書、借據暨約定書
    、個人資料表、台開公司台中分公司審核放貸相關文件、轉帳收入傳票，為其主
    要論據。訊據被告戊○○堅詞否認詐欺取財犯行；被告庚○○、壬○、丁○○、
    申○○亦否認背信犯行。被告戊○○辯稱「新陽明山別墅」社區實際負責人為丑
    ○○，伊只是人頭，在工地幫忙，為土地名義人，土地部分均已過戶予告訴人，
    告訴人皆找丑○○未找伊，雙方達成和解，伊也未接到資料，且該社區已完成百
    分之八十以上，是因後來投資不當才蓋不下去等語；被告庚○○辯稱伊為台開公
    司台中分公司經理，沒有背信，貸款予「新陽明山別墅」社區由台開公司台中分
    公司辦理，伊負責最後決行，本件為建築融資轉分戶貸款，依規定取得使用執照
    ，房地移轉予告訴人，設定他項權利後才貸放，因係建築融資轉分戶貸款，所以
    建築融資期間，台開公司即持續派人勘驗，丑○○提出分戶貸款申請時，伊等認
    為房屋已完成，並取得使用執照、第一次所有權登記及設定抵押，經承辦人員授
    信完成才撥款，撥款前公司有發文通知，未接到告訴人表示不能撥款之意見，且
    事後丑○○亦與告訴人調解成立等語，被告壬○辯稱伊為台開公司台中分公司初
    級專員，撥款當日因襄理卯○○休假，由伊核轉，只是書面審核，依照公司貸款
    作業規定可以核撥，伊僅當日代理，該貸放案非伊業務，核撥時也未接到告訴人
    通知不得撥款等語，被告丁○○辯稱伊為台開公司台中分公司領組，負責本貸款
    案覆核工作，書面審核授信人員及徵信人員報告，係依作業規定覆核，因本件是
    建築融資，建築融資期間有至現場看過，但核貸前未去看，依作業規定，使用執
    照下來，取得所有權狀，完成設定抵押，建物火險保單下來即可撥款，撥款前未
    接到告訴人通知不要核撥，且本件是預售屋買賣，與成屋買賣不同等語，被告申
    ○○辯稱伊為台開公司台中分公司辦事員，負責本貸款案授信之一，徵信由另二
    名同事辦理，有依公司作業規定授信，申請建築融資時伊有至現場看過，施工期
    間另二名同事也去看過，核撥前伊未接到告訴人通知不可核撥等語。
三、經查告訴人辰○○、癸○○、辛○○、巳○○、丙○○係於八十一年十一月二十
    三日、十一月二十四日、十一月三十日、十二月十一日及八十二年二月四日，分
    別與丑○○、被告戊○○訂立房屋預定買賣合約書及土地預定買賣合約書，購買
    丑○○興建之「新陽明山別墅」社區編號Ｄ１、Ｃ１６、Ｃ１５、Ｃ１、Ｄ２之
    建物及坐落土地，被告戊○○僅為土地之出賣人，有告訴人提出之房屋、土地預
    定買賣合約書附卷可稽，而該「新陽明山別墅」社區亦於八十一年十一月二日，
    取得台中市政府工務局核發，以被告戊○○及丑○○、陳麗虹、葉志雄、陳瑞章
    、董格宏、曾令德、葉慧貞、郭文德、陳文山、楊春安等人名義申請之（八一）
    中工建建字第二六一七號建造執照，並於八十四年十月十六日取得台中市政府工
    務局核發之（八四）中工建使字第一八三一號使用執照，復據本院調閱台中市政
    府（八一）中工建建字第二六一七號建造執照、（八四）中工建使字第一八三一
    號使用執照之申請、審查、核發相關資料查證屬實，證人即台中市政府工務局建
    築管理課技佐未○○亦證稱台中市政府工務局核發「新陽明山別墅」社區使用執
    照係由伊及技士彭進憲承辦，負責審核，核發前曾至現場查看，係依照建築法第
    七十條規定審核，認符合建築法第七十條規定，所以呈請核發使用執照，審核事
    項為主要構造、主要設備、室內隔間等語，尚無證據足證有何違法核發使用執照
    情事。依告訴人所提八十八年五月間拍攝「新陽明山別墅」社區建物照片及卷附
    告訴人與丑○○於八十五年十月間在台中市北屯區調解委員會成立之調解書內容
    顯示，該「新陽明山別墅」社區於取得使用執照後，雖仍有公訴人所指公共設施
    及各戶屋內之地磚、樓梯、廚具、衛浴設備、門窗未施作，水、電、瓦斯等管路
    未完成之情形，惟丑○○與告訴人訂立上述房屋預訂買賣契約書，既已持續施作
    該「新陽明山別墅」社區，直到主要構造、室內隔間、建築物主要設備完成，取
    得使用執照，另未完成之社區公共設施及各戶屋內之地磚、樓梯、廚具、衛浴設
    備、門窗部分，事後亦與告訴人在台中市北屯區調解委員會成立調解，放棄對於
    告訴人辰○○、癸○○、辛○○、乙○○（係告訴人巳○○之妻）、丙○○之尾
    款請求權（依序為一百萬一千五百六十九元、四十九萬二千一百三十七元、四十
    八萬九千四百八十六元、六十二萬九千九百六十五元及一百萬一千五百六十九元
    ），其是否具有不法所有意圖，已非無審究餘地。況被告戊○○僅為「新陽明山
    別墅」社區建物坐落土地之出賣人，質之告訴人亦均供承被告戊○○為土地所有
    人，土地已移轉登記等語。參以丑○○於偵查中復供稱「新陽明山別墅」社區係
    伊所經營，且告訴人均係與丑○○訂立房屋預定買賣契約書，並與丑○○就「新
    陽明山別墅」社區未完工部分調解成立等情，益徵被告戊○○確未實際參與「新
    陽明山別墅」社區建物工程之興建，自難謂被告戊○○有何施用詐術行為。次查
    告訴人辰○○係以總價一千二百五十萬元，向丑○○、被告戊○○購買「新陽明
    山別墅」社區編號Ｄ１建物（門牌編為台中市○○路○段中興巷三號）及坐落土
    地，而於八十五年一月十二日向台開公司台中分公司申請貸款七百八十五萬元，
    經台開公司台中分公司徵信審核後，於八十五年二月間核貸撥款七百八十五萬元
    ；告訴人癸○○係以總價一千四百萬元，向丑○○、被告戊○○購買「新陽明山
    別墅」社區編號Ｃ１６建物（門牌編為台中市○○路○段中興巷十五弄十三號）
    及坐落土地，而於八十五年一月四日向台開公司台中分公司申請貸款九百七十五
    萬元，經台開公司台中分公司徵信審核後，於八十五年二間核貸撥款九百七十五
    萬元；告訴人辛○○係以總價一千三百二十萬元，向丑○○、被告戊○○購買「
    新陽明山別墅」社區編號Ｃ１５建物（門牌編為台中市○○路○段中興巷十五弄
    十五號）及坐落土地，而於八十五年一月十二日向台開公司台中分公司申請貸款
    八百四十九萬元，經台開公司台中分公司徵信審核後，於八十五年二月間核貸撥
    款八百四十九萬元；告訴人巳○○係以總價一千一百七十萬元，向丑○○、被告
    戊○○購買「新陽明山別墅」社區編號Ｃ１建物（門牌編為台中市○○路○段中
    興巷十五弄十六號）及坐落土地，而於八十五年一月十二日以告訴人即其妻乙○○名義向台開公司台中分公司申請貸款七百六十五萬元，經台開公司台中分公司
    徵信審核後，於八十五年二月間核貸撥款七百六十五萬元；告訴人丙○○係以總
    價一千一百三十萬元，向丑○○、被告戊○○購買「新陽明山別墅」社區編號Ｄ
    ２建物（門牌編為台中市○○路○段中興巷五號）及坐落土地，而於八十五年一
    月十二日向台開公司台中分公司申請貸款七百八十五萬元，經台開公司台中分公
    司徵信審核後，於八十五年二月間核貸撥款七百八十五萬元，有台開公司函送之
    告訴人申請貸款相關資料包括土地、房屋買賣合約書、台中市中正地政事務所建
    物測量成果圖、地籍圖謄本、土地登記簿謄本、土地、建物所有權狀影本、戶口
    名簿影本、個人資料表、授信歸戶查詢用紙、台中市票據交換所支票存款戶票據
    徵信開戶查詢簡覆表、財團法人金融聯合徵信中心票據退票及拒絕往來資訊、借
    款申請書、「新陽明山別墅」社區與其他建案比較表、授信洽談紀錄表、購置房
    屋貸款調查報告及授信請核書、台開公司台中分公司函稿、撥款請示單足憑，核
    貸金額均未逾實際買賣價款之七成，證人即台開公司辦事員午○○並證稱案發時
    伊擔任「新陽明山別墅」社區分戶貸款之徵信工作，係建築融資轉分戶貸款整批
    辦理，伊等接受申請，於起造人辦理保存登記期間，即開始進行實地勘查、市場
    訪價，實地勘查時，主體外觀均已完成，因細節方面牽涉建設公司與客戶間之契
    約約定，有的約定要進行二度施工，且係建築融資轉分戶貸款，依照建築進度控
    管，不可能一間一間勘查，本件已可辦理分戶貸款等語，顯見台開公司台中分公
    司受理告訴人之貸款申請，係經徵信、勘查、訪價等程序始予核撥，貸款金額尚
    無違一般房貸常規，核貸手續復未有重大違失之處，自不能因告訴人事後未繳付
    貸款本息，造成台開公司之損失，而據以推定被告庚○○、壬○、丁○○、申○○於核貸、撥款之初即有損害台開公司之意圖。又告訴人癸○○、辛○○、丙○○固均指稱接獲撥款通知時，曾表示不得撥款等語，告訴人巳○○亦指稱伊僅接
    到核貸通知書，有一次伊至台開公司蓋章時，被告丁○○向伊說要核撥貸款，伊
    表示尚未交屋，怎麼核撥等語，但為被告庚○○、壬○、丁○○、申○○所否認
    ，另無其他事證佐憑，且依卷附告訴人出具之撥款委託書記載，告訴人向台開公
    司申請貸款，已同意於辦妥所有權移轉登記為告訴人所有及設定第一順位抵押權
    於台開公司，並將房地所有權狀、他項權利證明書、抵押權設定契約書及房地登
    記簿謄本送交台開公司查驗無誤後，將全部貸款撥付房屋出售人（即丑○○），
    告訴人願自撥付貸款之日起負責按月攤還貸款本息，並承諾非經台開公司及房屋
    出售人之書面同意不得撤銷或解除本案借款契約及付款委託，告訴人與房屋出售
    人間發生任何糾紛，與台開公司無涉等情，告訴人並均自承購買之房地已移轉登
    記，是縱認告訴人癸○○、辛○○、丙○○、巳○○曾向被告庚○○、壬○、丁○○或申○○表示不得撥款，然上述撥款委託既未經台開公司及房屋出售人書面
    同意撤銷或解除，台開公司台中分公司於上述撥款委託書所載條件成就時據以撥
    款，自無違告訴人所出具上述撥款委託書之意旨。至「新陽明山別墅」社區於取
    得使用執照後，雖仍有公訴人所指公共設施及各戶屋內之地磚、樓梯、廚具、衛
    浴設備、門窗未施作，水、電、瓦斯等管路未完成之情形，已如前述，另卷附台
    開公司稽核室中級專員子○於八十八年十一月二十三日所撰簽呈亦說明「一、本
    案缺失事項：本案原建築融資轉分戶貸款時，建物之鋁窗、外飾、室內隔間、水
    電工程等均未完成，未達可使用狀況，該分公司即遽行撥貸三億三千萬餘元之分
    戶貸款，沖償原建築融資二億三千七百萬元，增貸金額近億元，且去除原保證人
    楊文欣、楊文通之保證責任，另塗銷原建築融資之擔保品十二戶。而三六戶分戶
    貸款中或原即為建築融資共同借款人，或為原共同借款人丑○○員工，或由丑○○充任保證人。部分借款人及保證人並有票、債不良紀錄。以不堪使用之建物，
    並有上述所列之缺失，該分公司仍予撥貸，致造成本公司預估損失金額約一九五
    六五０仟元之鉅，各級承辦人員主管等確有嚴重疏失（詳如附件評述），另本案
    自救戶辰○○等五人聯名向台中地檢署提出告訴該分公司經理庚○○、副理楊榮
    章、襄理壬○、領組丁○○、辦事員申○○瀆職，現檢察官偵查中。二、對本案
    缺失須負責人員：（一）徵信經辦甲○○、午○○，授信經辦林振順、申○○、
    何麗貞，覆核陳福樹及丁○○等，就未達可使用狀況之建物，即遽行辦理分戶貸
    款，且未詳實評估借戶債信、償還能力、還款財源、購屋之真實性，徵授信應注
    意而未注意之事項等，顯有疏失，應負該當之責。（二）襄理卯○○、壬○、副
    理楊榮章、經理庚○○，顯然對前述疏失欠缺應有之注意，應負成敗之責。」，
    然該「新陽明山別墅」社區，早於八十四年十月十六日取得台中市政府工務局核
    發之（八四）中工建使字第一八三一號使用執照，依建築法第七十條第一項規定
    ，表示該「新陽明山別墅」社區之主要構造、室內隔間及建築物主要設備等與設
    計圖樣相符，尚無證據足證有何違法核發使用執照情事，告訴人亦皆供承有與建
    商約定二次施工等語，則告訴人向丑○○所購建物部分公共設施及各戶屋內之地
    磚、樓梯、廚具、衛浴設備、門窗未施作，水、電、瓦斯等管路未完成，必俟二
    次施工後，始能達到可居住使用之要求乃屬當然，要與被告庚○○、壬○、丁○○、申○○辦理告訴人申請貸款之徵信、勘查、訪價、核貸、撥款等作業無涉，
    不能以房屋出售人丑○○事後未履行前述調解條件，遽指被告庚○○、壬○、丁○○、申○○有違背其任務之行為。再卷附台開公司稽核室中級專員子○於八十
    八年十一月二十三日所撰簽呈，僅係台開公司內部之稽核報告，撰簽日期距告訴
    人申請貸款及台開公司核貸、撥款時間已逾三年，簽呈內容並未將時空、環境變
    遷因素列入考量，且係就該「新陽明山別墅」社區建築融資及分戶貸款全部進行
    檢討，部分非屬本件起訴範圍，所指「顯有疏失」、「欠缺應有注意」尚非刑法
    背信罪之構成要件，亦與台開公司稽核室寅○○（原名鄒桂梅）於八十五年九月
    二日所撰稽核報告「有關辛○○、辰○○，因購買新陽明山別墅而申請本項貸款
    ，確係由風中分公司辦事員申○○於八十五年一月十二日親自予以對保，所有借
    據、切結書及撥款委託書均係經貸款人同意後親自簽名蓋章無誤，撥貸係依其所
    簽章之撥款委託書委託事項辦理，並於撥貸前（八十五年二月十三日）以電話通
    知當事人後，始行撥款，整個放款程序尚無瑕疵。」之結論不同（見卷附八十五
    年九月二日台開信託重要事項備忘錄影本），顯難作為不利於被告庚○○、壬○
    、丁○○、申○○之認定。綜上所述，本件被告戊○○僅為該「新陽明山別墅」
    社區建物坐落土地之出賣人，已履行契約義務，將建物坐落土地移轉予告訴人，
    並未實際參與該社區建物工程之興建，難認有何施用詐術行為，不能令負詐欺取
    財罪責。而被告庚○○、壬○、丁○○、申○○受理告訴人之抵押貸款申請，迭
    經徵信、勘查、訪價等程序始予核撥，貸款金額尚無違一般房貸常規，核貸手續
    復未有重大違失之處，所為亦與背信罪之構成要件有間，不能令負背信罪責。此
    外又查無其他積極證據，足證被告戊○○有何詐欺取財犯行，被告庚○○、壬○
    、丁○○、申○○有何背信犯行，自均應為被告等無罪之諭知。
據上論斷，應依刑事訴訟法第三百零一條第一項，判決如主文。
本案經檢察官己○到庭執行職務。
中      華      民      國      九十二    年    十二    月      九      日
                                  臺灣臺中地方法院刑事第八庭
                                    審判長法  官  朱  光  國
                                          法  官  洪  俊  誠
                                          法  官  鍾  堯  航
右正本證明與原本無異。
如不服本判決，應於送達後十日內向本院提出上訴狀（須附繕本），上訴於台灣高等
法院台中分院。
                                          書記官
中      華      民      國      九十二    年    十二    月      九      日


司法院資訊處製作；財團法人民間司法改革基金會備份。
